臺灣臺北地方法院刑事判決　　　　　　　　　　　　　九十年度簡上字第四○八號
　　上　訴　人　丙○○
　　即　被　告
　　選任辯護人　解家源律師
右上訴人即被告因竊佔案件，不服本院簡易庭於中華民國九十年十月二十五日所為九
十年度簡字第三六五六號第一審判決（聲請簡易處刑案號：八十九年度偵字第二○四
三○號），提起上訴，本院合議庭為第二審判決如左：
    主  文
原判決撤銷。
丙○○意圖為自己不法之利益，而竊佔他人之不動產，處有期徒刑伍月，如易科罰金
，以佰元折算壹日。
    事  實
一、丙○○於民國七十六年間，向乙○○承租門牌號碼為臺北市○○街一四巷一號之
    房屋（下稱系爭房屋，即如附圖所示Ａ部分），嗣生糾紛，乙○○遂於八十六年
    間向本院提起民事訴訟請求遷讓系爭房屋，經本院於八十六年十月十三日判決丙○○應將系爭房屋遷讓交還與乙○○，並經臺灣高等法院於八十七年四月二十一
    日判決駁回上訴，復經乙○○向本院民事執行處聲請假執行，本院民事執行處於
    八十七年十一月二十五日強制丙○○遷出系爭房屋，因丙○○在面對系爭房屋左
    側另以鐵皮圈圍並建有鐵皮屋（即如附圖所示Ｂ部分），經雙方協議後，將丙○○原放置於系爭房屋內之所有物品堆置於如附圖所示Ｂ部分處，另將如附圖所示
    Ｂ部分與系爭房屋相連之兩處通道（如附圖所示、之通道）以木製門板釘死
    ，丙○○可經由其他之側門進出如附圖所示Ｂ部分取物，而不需乙○○之配合開
    門進出，並將系爭房屋之大門換鎖後點交與乙○○。丙○○明知對於系爭房屋應
    遵守強制執行之結果不得進入，然臺北市自力新村於八十八年十月二十日為空軍
    總司令部拆除，並於七、八日後將自力新村內之公廁一併拆除，於十日後更將自
    力新村原址以鐵皮圍牆圍起，以致丙○○無法由原附圖所示Ｂ部分之側門對外出
    入，且因如附圖所示Ｂ部分並無衛浴設備，恰乙○○於同年十月七日離臺出境，
    丙○○為解決無法對外出入及無衛浴設備可用之問題，遂基於為自己不法利益、
    不法所有之意圖及無故侵入他人住宅之犯意，於八十八年十月下旬某日，未經乙○○之同意，擅自由如附圖所示、之通道侵入乙○○經強制執行收回之系爭
    房屋，使用水電、衛浴設備並由系爭房屋之大門對外進出，並於八十九年四月八
    日鄰近系爭房屋之和平東路三段二一九號軍用閒置空屋失火後，逐漸將原放置於
    如附圖所示Ｂ部分之生活用品搬放至系爭房屋內而在內居住。嗣乙○○之友人甲○○於八十九年四月八日因看見系爭房屋內有燈光以為係乙○○返臺，前往拜訪
    後發現丙○○與其朋友在系爭房屋內，遂將所見聞通知乙○○，乙○○則於八十
    九年七月二十六日返臺，並於同年八月二日偕同甲○○、楊雅惠律師前往系爭房
    屋察看、拍攝照片，查悉上情。
二、案經乙○○訴由臺灣臺北地方法院檢察署檢察官偵查起訴。
    理  由
一、訊據上訴人即被告丙○○矢口否認有何竊佔之犯行，辯稱：伊未曾搬離系爭房屋
    ，八十七年十一月二十五日之強制執行是假的，伊並未收到執行通知，沒有說執
    行筆錄上所記載之話語，亦未在執行筆錄上簽名，至於告訴人乙○○提出附於偵
    查卷宗內之照片，是伊在看電視、喝茶，其他的東西都不是伊所有，伊沒有住進
    去，因為是空房子，所以進去吃個飯有何關係云云（參見本院九十年十二月二十
    八日訊問筆錄）；又辯稱：伊並非告訴人提出附於偵查卷宗照片中所攝之人，僅
    有出現在偵查卷宗第四三頁之照片內，也沒有在系爭房屋內生活，強制執行後都
    在系爭房屋內上廁所，於九十一年二月二十六日也有進入系爭房屋內上廁所，強
    制執行後不曾離開鐵皮屋部分云云（參見本院九十一年二月二十七日訊問筆錄）
    ；並辯稱：空總作戰司令部並無告訴人乙○○所稱之（四九）主庶字第三七九號
    函令，且告訴人業已將系爭房屋頂讓與伊，告訴人並非系爭房屋之所有人，伊於
    八十七年十一月二十五日亦未因法院強制執行而搬離系爭房屋，如附圖所示、
    通道處並無以木門釘死云云。經查：
（一）系爭房屋之所有權誰屬，被告雖有強烈爭執，惟其與告訴人就系爭房屋之爭訟
      ，業由告訴人於八十六年間向本院提起遷讓房屋訴訟，經本院八十六年度訴字
      第一八○三號、臺灣高等法院八十六年度上字第一八二一號及最高法院八十九
      年度臺上字第七九三號均判決告訴人勝訴確定在案，且經告訴人向本院民事執
      行處聲請假執行，本院民事執行處於八十七年十一月二十五日強制丙○○遷出
      系爭房屋等情，有上開判決書及本院民事執行處八十六年度民執玄字第一六九
      五二號八十七年十一月二十五日製作之執行筆錄在卷可稽，該確定判決雖係就
      租賃關係之爭訟所為之判決，惟其亦已確認被告並非所有人，且無任何繼續使
      用系爭房屋之權限，因而系爭房屋堪認為「他人所有之不動產」，被告於強制
      執行完畢後，並無任何得以進入使用系爭房屋之法律權源。
（二）經本院於九十一年二月二十七日前往勘驗，查明現場以鐵板區分成二部分，院
      子處有木門可相通，木門虛掩，並未封死，系爭房屋當時並無人居住，於系爭
      房屋內Ａ八房間內與Ｂ部分有一通道，以木板虛掩，並未封死，且Ｂ部分並無
      廁所，並製作勘驗筆錄、如附圖所示之現場平面圖及拍攝現場照片在卷足參。
      又本院民事執行處人員於八十七年十一月二十五日至系爭房屋所在現場強制執
      行遷讓房屋時，被告表示願意搬遷離系爭房屋，將其所有之物品擺放在面對系
      爭房屋左側其自費搭建之鐵皮屋，並將鐵皮屋與系爭房屋間之通道以木門釘死
      ，被告可由鐵皮屋之其他側門進入，無須告訴人配合，且於當日下午一時四十
      分許，將被告留置屋內東西全部搬離謄空，將大門鎖及院子門鎖換裝完畢，解
      除被告之占有，當場點交與告訴人管領等情，有本院執行處八十六年度民執玄
      字第一六九五二號八十七年十一月二十五日製作之執行筆錄在卷可稽，再參以
      證人即於強制執行當日在場協助搬遷之戊○○於本院審理中結證稱：強制執行
      當天，伊負責搬運工作，替告訴人將系爭房屋內之沙發搬入，Ａ八房間內（即
      如附圖所示通道）與鐵皮屋Ｂ部分（即如附圖所示通道）通道是伊用木板
      及釘子將通道釘死等語（見本院九十一年二月二十七日訊問筆錄），證人甲○○亦於本院審理中結證稱：強制執行時伊在現場，因為被告東西很多，一時搬
      不完，所以告訴人同意將被告東西放在後面的空地及鐵皮屋內，房子部分，裡
      面的東西全部搬走了，在房子與違章建築間（即如附圖所示通道）及院子裡
      面鐵皮籬笆的門（即如附圖所示通道）均釘死，被告只能從外面繞道去搬東
      西，並不能經過告訴人的房子進入等語（見本院九十一年二月二十二日訊問筆
      錄），足證於八十七年十一月二十五日強制執行當日，被告所有之物品確已由
      系爭房屋內搬離而置放於如附圖所示Ｂ部分之空地及鐵皮屋內，且如附圖所示
      、通道處均已用木門板釘死，被告僅可由鐵皮屋之其他側門連外進出取物
      ，並不需告訴人之配合，被告所辯未曾搬離系爭房屋、通道未釘死云云，顯與
      事實不符。雖告訴人於本院審理中稱：當時在屋子裡面的東西並沒有完全搬出
      去等語（見本院九十一年二月二十二日訊問筆錄），然因告訴人年事已高（民
      國十二年十月十日生），記憶是否不生混淆而與事實相符，實有疑問，當以本
      院執行處執行筆錄之記載、證人戊○○及甲○○證述情節較為可信。至於被告
      所辯未收到執行通知、沒有說執行筆錄上記載之話語、亦未在執行筆錄上簽名
      云云，因執行筆錄所載之情，核與證人戊○○及甲○○證述情節均相符，已如
      前述，被告事後空言否認，實難採信。
（三）如附圖所示Ｂ部分並無廁所之設備，如附圖所示、通道於強制執行時業已
      用木板釘死，系爭房屋之大門鎖及院子鎖均已換鎖，已如前述，告訴人於本院
      審理中稱：強制執行完畢後，伊有搬進去住，住了很久約有一年以上的時間等
      語（見本院九十一年二月二十二日訊問筆錄），證人甲○○亦結證稱：強制執
      行完畢後，告訴人有搬進去住等語（見本院九十一年二月二十二日訊問筆錄）
      ，足認告訴人於強制執行完畢後確隨即搬入系爭房屋內居住，被告雖於本院審
      理中辯稱於強制執行後都在系爭房屋內上廁所云云，然告訴人既已搬入系爭房
      屋內居住，系爭房屋與如附圖Ｂ部分間如附圖所示、通道已用木門釘死，
      系爭房屋之大門鎖及院子鎖均已換鎖，則被告於強制執行後如何進入系爭房屋
      內使用廁所？且若於強制執行時確有被告可進入系爭房屋使用廁所之約定，強
      制執行筆錄豈有不明文記載之理，是被告所稱自強制執行完畢後一直在系爭房
      屋內使用廁所之辯解，顯與常情事理不符，不足採信。另證人即當時系爭房屋
      之管區警員丁○○到庭結證稱：系爭房屋附近有公共廁所，需要繞一圈走，大
      約只需五分鐘，現在已經拆除了，而房子被空軍總部以圍籬圍起的時間，大約
      是在八十九年左右等語（見本院九十一年五月七日訊問筆錄），又經證人丁○○於九十一年七月十二日提出之系爭房屋所在地鄰居之查訪記錄、現場照片十
      二張，可知系爭房屋及如附圖所示Ｂ部分所在地附近臺北市○○街十四巷內之
      自力新村係於八十八年十月二十日為空軍總部所拆除，而圍繞於系爭房屋與如
      附圖所示Ｂ部分之鐵板圍牆係在自力新村拆除後十天蓋好，且自力新村內之廁
      所也在上開圍牆蓋好前二、三天左右拆除，因而導致被告無法由原可由如附圖
      所示Ｂ部分對外聯絡進出之側門通行，亦無廁所設備可使用。復參以卷附之告
      訴人入出國日期證明書，告訴人恰於八十八年十月七日離臺出境，足認被告係
      於八十八年十月下旬某日，為解決出入通路及廁所之問題而未經告訴人同意，
      擅自由如附圖所示、通道侵入系爭房屋，使用系爭房屋內之廁所，並由系
      爭房屋之通路對外聯絡進出，將系爭房屋置於自己實力支配之下。
（四）至於被告提出於八十九年四月八日所攝之照片十二張，照片所攝處所均在系爭
      房屋內，被告於系爭房屋內招待朋友，而如附圖所示通道之木門業已打開，
      雖由照片所攝背景，系爭房屋內並無被告於其中生活之相關物品，然被告未經
      告訴人同意即在系爭房屋內招待朋友，被告仍有將系爭房屋置於自己實力支配
      之下之意，而應認係如前（三）所述竊佔狀態之繼續。另觀諸告訴人提出附卷
      之照片十四張（參見偵查卷宗第三七頁至第四四頁），照片內攝有電視、廚具
      、電鍋、冰箱內食物、房間內被褥、衣櫥內掛衣服等一般生活所需物品，被告
      先稱上開照片是伊在看電視、喝茶，因為是空房子，進去吃個飯有何關係，但
      是東西不是其所有（參見本院九十年十二月二十八日訊問筆錄），後又稱伊並
      非告訴人提出照片所攝之人，僅有出現在偵查卷宗第四三頁之照片內（參見本
      院九十一年二月二十七日訊問筆錄），復改稱伊並非照片中所攝之人，惟告訴
      人指述歷歷，核與證人甲○○證述情節亦相符合，且觀諸告訴人提出之照片，
      照片中穿白色短袖上衣、灰色長褲之中年男子，雖均為側面或背面入鏡，然與
      被告身高、體型均相符，復參以告訴代理人楊雅惠律師提出之庭期記錄簿影本
      及告訴人之入出國日期證明書，足認告訴人確係於八十九年八月二日偕同證人
      甲○○、告訴代理人楊雅惠律師前往系爭房屋而拍攝照片，照片中所攝之人確
      為被告，被告於當日確有在占有系爭房屋內在其內生活等情，被告事後更易其
      詞，顯為卸責之詞，不足採信。本件事證已臻明確，被告犯行堪以認定。
二、查被告行為後，刑法第四十一條業已修正，並於九十年一月十日經總統公布，於
    九十年一月十二日生效，茲比較新舊法文修正之結果，其中原舊法第四十一條「
    犯最重本刑為三年以下有期徒刑以下刑之罪，而受六月以下有期徒刑或拘役之宣
    告，因身體、教育、職業或家庭之關係，執行顯有困難，得以一元以上三元以下
    折算一日，易科罰金」之規定，已經修正之新法擴大得易科罰金之範圍，凡「所
    犯最重本刑為五年以下有期徒刑之罪」，符合前開與舊法相同之其他要件下，即
    得易科罰金，是適用新法即對被告原所犯最重本刑為有期徒刑五年以下之罪者，
    使其有易科罰金之適用，對被告而言，自較有利，依刑法第二條第一項前段之規
    定，即應適用裁判時之新修正刑法第四十一條第一項之規定。
三、核被告所為，係犯刑法第三百零六條無故侵入他人住宅罪及同法第三百二十條第
    二項、第一項之竊佔罪。本件檢察官雖僅就被告竊佔系爭房屋之犯行提起公訴，
    然因被告係以無故侵入系爭房屋作為其竊佔系爭房屋之手段，被告竊佔系爭房屋
    後不法使用水電部分，分別與檢察官起訴之部分有牽連犯之裁判上一罪及實質上
    一罪關係，為本案起訴效力所及，本院自可一併審理。至於被告不法使用水電部
    分，堪認為係竊佔房屋之當然結果，自不另論罪。另被告所犯上開二罪間，有方
    法目的之牽連犯一罪關係，應從一重論以竊佔罪。原審據以論罪科刑，固非無見
    ，惟漏未審酌被告無故侵入住宅之犯行，容有未當，被告提起上訴，雖無理由，
    惟原判決既有可議，即屬無可維持，應由本院合議庭將原審判決予以撤銷改判。
    爰審酌被告於偵查及本院審理中均矢口否認犯行，犯後態度不佳，明知無任何占
    有使用系爭房屋之權源而仍違反強制執行之結果觸犯本件犯行，惡性非輕，被告
    占有使用系爭房屋之時間、手段等情狀，量處如主文所示之刑，並諭知易科罰金
    之折算標準，以資懲儆。
據上論斷，應依刑事訴訟法第四百五十五條之一第一項、第三項、第三百六十九條第
一項前段、第三百六十四條、第二百九十九條第一項前段，刑法第二條第一項前段、
第三百二十條第一項、第二項、第五十五條、第四十一條第一項前段，罰金罰鍰提高
標準條例第一條前段、第二條，判決如主文。
本案經檢察官林邦樑到庭執行職務
中      華      民      國    九十一    年      八      月      二      日
                              臺灣臺北地方法院刑事第一庭
                                  審判長法  官    陳興邦
                                        法  官    蔡惠如
                                        法  官    唐于智
右正本證明與原本無異。
不得上訴。
                                        書記官    陳俐妙
中      華      民      國    九十一    年      八      月      二      日
刑法第三百二十條
意圖為自己或第三人不法之所有，而竊取他人之動產者，為竊盜罪，處五年以下有期
徒刑、拘役或五百元以下罰金。
意圖為自己或第三人不法之利益，而竊佔他人之不動產者，依前項之規定處斷。
右正本證明與原本無異。
前二項之未遂犯罰之。
附圖（說明：參見本院卷宗第一二一頁）
